臺灣高等法院刑事判決　　　　　　　　　　　九十一年度重上更(三)字第一二四號
　　上　訴　人　臺灣基隆地方法院檢察署檢察官
　　上　訴　人　丙　○
　　即　被　告
右列上訴人因被告違反證券交易法案件，不服臺灣基隆地方法院八十四年度訴字第四
四九一號，中華民國八十五年六月十一日第一審判決（起訴案號：臺灣基隆地方法院
檢察署八十四年度偵字第三四七九號），提起上訴，經判決後，由最高法院第三次發
回更審，本院判決如左：
    主  文
原判決撤銷。
丙○無罪。
    理  由
一、公訴意旨略指：被告丙○於民國八十四年十月十六日，在基隆市○○路八七號十
    樓，委託二信證券股份有限公司（以下稱二信證券公司）營業員，以每股新台幣
    （以下同）一百十四元報價融券賣出榮聯股票一萬股，詎丙○因該股票上漲及帳
    戶存款不足，竟拒未辦理股款繳交，融券結清事宜，足以影響市場秩序。二信證
    券不得已乃於同年月十九日向台灣證券交易所申報違約，並以每股一百三十七元
    委託公誠證券股份有限公司融資買進榮聯股票一萬股。案經二信證券股份有限公
    司告發偵辦，因認被告涉有違反證券交易法第一百五十五條第一項第一款規定，
    應依同法第一百七十一條處斷。
二、訊據被告丙○堅決否認有何違反證券交易法第一百五十五條第一項第一款規定，
    辯稱：二信證券公司甲○○等人所供述之情節並非實在，若指伊係以電話委託，
    應提出電話錄音，若指伊係當面委託，應提出伊具名之委託書；甲○○因作業疏
    失而超賣，原擬當日用伊帳戶買回沖銷結案，但嗣因股價上漲終未補回；伊隔天
    要去交二張股票股款，但營業員說伊是十張，而不讓伊交二張的股款，伊就拒絕
    簽名，伊是當面委託甲○○幫伊交易，伊請她幫忙賣出二張榮聯股票。融資融券
    必須要在限額裡面，伊當天融券的上限只有二張，並不能賣掉十張，伊不知道為
    何她會賣掉十張等語。
三、按犯罪事實，應依證據認定之，無證據不得推定其犯罪事實。又不能證明被告犯
    罪者，應諭知無罪之判決，刑事訴訟法第一百五十四條、第三百零一條分別定有
    明文。又認定不利於被告之事實，須依積極證據，茍積極證據不足為不利於被告
    事實之認定時，即應為有利於被告之認定，更不必有何有利之證據，本院三十年
    上字第八一六號著有判例。又告訴人之告訴，本以使被告受刑事追訴為目的，故
    其陳述是否與事實相符，自應調查其他證據，以資審認，苟其所為攻擊之詞，尚
    有瑕疵，則在此瑕疵未予究明以前，即不能遽採為斷罪之基礎（最高法院七十九
    年度台上字第二七七六號判決參照）。且犯罪之成立，除應具備各罪之特別要件
    外，尤須具有故意或過失之一般要件。而行為非出於故意或過失者不罰，刑法第
    十二條第一項亦定有明文。又查證券交易法第一百五十五條第一項第一款規定，
    既未特別規定因過失而違約未交割之處罰，則自不應以過失犯為處罰之對象。且
    該款行為之成立，尚需具備「足以影響市場秩序」之客觀危險性，此種客觀危險
    性之有無，亦須參酌行為人行為當時市場之各種狀況認定。本件被告既堅決否認
    有何犯罪之故意，堅稱：二信證券公司甲○○等人所供述之情節並非實在，若指
    伊係以電話委託，應提出電話錄音，若指伊係當面委託，應提出伊具名之委託書
    ；甲○○因作業疏失而超賣，原擬當日用伊帳戶買回沖銷結案，但嗣因股價上漲
    終未補回；伊隔天要去交二張股票股款，但營業員說伊是十張，而不讓伊交二張
    的股款，伊就拒絕簽名等情是否屬實，自關係被告是否具有違約未交割之犯罪故
    意。
四、經查本件依卷附二信證券公司於向檢察官告發時所提出之賣出信用交易委託書（
    附於偵查卷第六頁），其內載明被告丙○委託融券賣出榮聯公司股票十張之方式
    為電話，且該賣出信用交易委託書係由營業員乙○○在上蓋章。關於被告委託甲
    ○○融券賣出之方式，證人甲○○於原審或本院審理時前後所供不一，或證稱：
    八十四年十月十六日，被告賣出一萬股榮聯係伊處理，被告打電話說要賣榮聯股
    票十張等語（第一審卷第三十八頁、原審法院上訴卷第二十八頁）；或又改稱：
    被告並不是電話委託，而是當面委託，所以伊才會幫上訴人寫，第三天伊等有親
    自告訴被告要將錢存入戶頭，可是被告沒存等語（原審卷第七十頁）。於本院本
    審審理時則又稱：「（丙○是否有於民國八十四年十月十六日，在基隆市○○路
    八七號十樓二信證券股份有限公司，經由營業員你辦理，委託該公司在集中市場
    報價，融券賣出榮聯公司股票二張？）是的，當時是打電話還是當面交由我辦理
    ，我已經不記得了。客戶是上午八點半就可以掛單了。（如果客戶是當面委託的
    話是否需要寫委託單？）不需要，都是由我們幫他們寫委託單。（本件是打電話
    或是當面委託？）應該是當面委託。因為我記得我有看到他。印象中丙○也都是
    當面委託交易的。（委託單上面為何會蓋乙○○的印文？）因為她是我們的組長
    ，所以才會蓋她的章。一般的委託書都是蓋組長的章。那是公司規定的。（委託
    書上的委託方式為何是寫電話委託？）我不清楚。委託書上會勾電話，有可能是
    拿錯疊了，因為我們會事先將委託方式先勾好分別一疊一疊放置，為了要爭取時
    間。本件有可能是拿錯疊。我確定這件是當面委託，因為我當時有看到他的人」
    等語（本院九十一年七月八日訊問筆錄）。而證人即二信證券公司原任職之營業
    員高曉文於本院前審亦到庭證稱被告在雙方事後交涉過程中亦否認賣出十張榮聯
    股票等語（本院更二審卷第廿六頁背面、第廿七頁）。另證人即二信證券公司營
    業員乙○○於本院審理時到庭證稱：「（委託單一般都是誰寫的？）當面委託大
    部分都是自己寫的，如果年紀比較大的，才由營業員幫忙寫。甲○○是我的業務
    助理，她只有助理牌照，所以是由我營業員來蓋章。我這組從來沒有給甲○○蓋
    章。（委託人何時要去補蓋章？）如果是當面委託就是現場要請委託人在委託單
    上當場簽名。如果是電話委託買賣的話，客戶可以選擇免交割，不用蓋章，但是
    我們要確實回報成交。（如何分辨當面委託及電話委託？）委託單上會打勾，而
    且電話會有錄音，但是錄音帶只保存三個月。（本件究竟為電話委託還是當面委
    託？）被告常常會先打電話過來買賣，之後人才過來。本件應該是電話委託，因
    為打勾應該是現場打勾的。（本件是否有可能會拿錯委託單？）我們都是先寫完
    委託單再打勾的委託方式的。（本件是否有請委託人丙○補簽名？）這件是電話
    委託，所以不用補簽名」等語（本院九十一年七月二十二日訊問筆錄）。從上所
    述，證人甲○○所為供述前後不一，且與二信證券公司所提出之證據以及營業員
    乙○○之供詞不盡相符。參以二信證券公司營業員在受託辦理客戶電話委託買賣
    股票時均有電話錄音，且錄音帶保存期間為三個月，此亦經證人即二信證券公司
    營業員乙○○於本院本審審理時到庭證實（本院九十一年七月二十二日訊問筆錄
    ）。而本件被告丙○於八十四年十月十六日，委託二信證券公司營業員，報價融
    券賣出榮聯股票後，委託及受託雙方就委託賣出之股票股數既有重大爭執，告發
    人二信證券公司於同年十一月九日即向台灣基隆地方法院檢察署告發被告違反證
    券交易法，其既主張被告係電話委託賣出股票，在錄音帶保存期限之內，告發人
    卻未能提出當次被告委託交易之電話錄音，亦證實其所言。顯見告發人有所隱瞞
    ，再參以上述證人甲○○所為供述前後不一，且與二信證券公司所提出之證據以
    及營業員乙○○之供詞不盡相符。足見本件應以被告上開辯解為可採。本件既係
    因被告認為二信證券公司營業員甲○○作業疏失所致，事後甲○○又未能買回八
    張榮聯公司股票當日沖銷，被告因此而與二信證券公司間就如何交割發生爭議，
    當時負責辦理交割手續之銀行復要求被告應履行十張榮聯公司股票賣出交割繳款
    義務，而被告主觀上認其僅賣出二張，雙方認知既有差距，致被告未履行交割義
    務，自難認被告主觀上係故意違約不履行交割義務，而證券交易法第一百五十五
    條第一項第一款規定，既未特別規定因過失而違約未交割之處罰，依首揭意旨，
    本件不能證明被告罪，自應諭知無罪。又起訴書所指本件被告拒未辦理股款繳交
    之榮聯股票一萬股，以每股一百十四元報價融券賣出價格而言，其違約交割之金
    額亦僅一百餘萬元，亦難認在客觀上足以影響市場秩序。
五、原審未察，認被告所為，係違反證券交易法第一百五十五條第一項第一款規定，
    應依同法第一百七十一條處斷。自有未當。被告上訴否認犯罪，其上訴有理由，
    應由本院將原判決撤銷改判，諭知被告無罪之判決。
據上論斷，依刑事訴訟法第三百六十九條第一項前段、第三百六十四條、第三百零一
條第一項，判決如主文。
本案經檢察官蔡瑞宗到庭執行職務。
中      華      民      國    九十一    年      八      月      八      日
                              臺灣高等法院刑事第十七庭
                                  審判長法  官  陳  正  雄
                                        法  官  許  宗  和
                                        法  官  許  錦  印
右正本證明與原本無異。
如不服本判決應於收受送達後十日內向本院提出上訴書狀，其未敘述上訴之理由者並
得於提起上訴後十日內向本院補提理由書（均須按他造當事人之人數附繕本）。
                                        書記官  楊  妙  恩
中      華      民      國    九十一    年      八      月     十三     日
